臺灣屏東地方法院刑事判決　　　　　　　　　　　　　　九十年度訴字第五二六號
　　公　訴　人　臺灣屏東地方法院檢察署檢察官
　　被　　　告　甲○
　　指定辯護人　本院公設辯護人　丙○○
右列被告因強盜案件，經檢察官提起公訴（九十年度偵字第四○三○號），本院判決
如左：
    主  文
甲○意圖為自己不之所有，攜帶兇器，以強暴至使不能抗拒而取他人之物，處有期徒
刑肆年，褫奪公權伍年。並於刑之執行完畢或赦免後，另入相當處所，施以監護參年
。
    事  實
一、緣甲○於民國七十年間因施打毒品速賜康成癮，而出現幻聽、脾氣暴躁及攻擊家
    人等現象，經送屏東養安診所求治。然其後又因染吸食強力膠惡習並毆打母親，
    而於七十四年十月十四日前往高雄市凱旋醫院（以下簡稱凱旋醫院）求診，經診
    斷為罹患精神分裂症，並自七十四年十月十四日至同年十一月十三日住院治療。
    出院後自七十四年十一月三十日至八十七年間仍繼續在該院門診治療，但療效不
    彰，復健困難。又於八十七年十二月十四日至八十八年一月四日第二次住院。九
    十年七月三十日至同年八月七日第三次住院治，病狀時好時壞，不甚穩定。
二、甲○於九十年六月二十五日上午，因多日失眠而出現幻聽現象，並在精神耗弱之
    情形下，意圖為自己不法之所有，於同日上午八時四十分許，至屏東縣屏東市崇
    蘭里古松西巷六八一號「界揚超商」內，以購買飲料為由先行觀察現場，見僅有
    店員乙○○在內，遂步出店外，脫掉外套及戴上頭套，並持家中之水果刀一把（
    長約二十公分），於五分鐘後即同日上午八時四十五分許，再次進入該店，手持
    水果刀，以台語嚇令乙○○不許動，至乙○○不能抗拒後，至櫃台收銀機搜刮新
    臺幣（下同）三千六百元得手後逃離現場，嗣將頭套丟棄於該市民族陸橋下，水
    果刀則放回自家廚房，並持所盜得之贓款至附近把玩電動玩具，經警循線查獲，
    並起出所餘贓款二百元（已發還「界揚超商」，由店員乙○○具領）及將做案用
    水果刀一把、青色休閒服一件等物扣案。
二、案經屏東縣警察局屏東分局報請台灣屏東地方法院檢察署檢察官偵查起訴。
    理  由
一、訊據被告甲○對其於右揭時、地持刀強盜財物乙事固坦認無訛，惟辯稱：伊罹患
    精神分裂症，自七十四年起，即在凱旋醫院接受治療，案發前已經兩、三天沒睡
    覺，所以案發時不知道自己在做什麼；而且伊所盜得之金錢只有一千多元云云。
    經查：
    (一)右揭事實業據證人乙○○證述明確，並有凱旋醫院鑑定書乙份、贓物保領結乙
      紙及現場監視錄影帶翻拍之照片兩幀附卷可稽，並有水果刀一把、青色休閒服
      一件及「界陽超商」監視錄影帶一卷等扣案足佐。
    (二)被告雖以前揭情詞為辯，然被告行強前，尚知先觀察現場後再以頭套蒙面，掩
      藏身份犯案；且於警訊時，復能敘述作案經過及頭套丟棄位置，足見其行為係
      出於有意識之舉動無訛，此經本院函請凱旋醫院鑑定被告行為時之精神狀態，
      亦認被告行為時並未心神喪失，而僅達精神耗弱之程度屬實，茲有該院九十一
      年二月五日高市凱醫成字第四六三二號函附之鑑定書乙份在卷可稽，故被告空
      言辯解其犯案時不知所為何事云云，尚無可採。又被告另就所得贓款部分辯稱
      只有一千多元云云，然被告犯案時乃處於精神耗弱之狀態，已如前述，則其於
      贓款得手後能否及有無棈確計算贓款數額，顯有可疑，此觀諸被告於警訊時先
      稱：「我搶走了新台幣一千八百元。」，惟於本院審理中又改稱：「有（強盜
      ）這件事，但我不知我拿了多少錢，．．。」等語即明（本院九十年九月十九
      日審判筆錄參照）。而證人乙○○乃案發時掌理店務之店員，其就「界陽超商
      」損失金額之陳述應較被告為可採，是被告此部分之辯詞，亦無可信。綜上所
      論，本件事證已臻明確，被告犯行堪予認定。
二、按扣案之水果刀係金屬製品，堅硬銳利，足以對人之生命、身體安全構成威脅，
    為客觀上具有危險性之兇器。被告甲○持水果刀迫令超級商店店員不能抗拒後強
    取超商財物，核其所為，係犯刑法第三百三十條第一項之加重強盜罪。公訴人雖
    依懲治盜匪條例第五條第一項第一款對被告提起公訴，惟被告行為後，該條例已
    於同年月三十日由總統明令公布廢止，而刑法第三百三十條第一項亦於同日修正
    公佈，依特別法優於普通法之法律適用原則，屬特別法之懲治盜匪條例既經廢止
    ，自應回歸適用普通刑法；且比較廢止之懲治盜匪條例第五條第一項規定及上開
    修正後刑法第三百三十條第一項所規定之法定刑度，亦以修正後之刑法規定較輕
    ，對被告較為有利。則依刑法第二條第一項但書規定，自應適用修正後之刑法處
    斷，至於被告行為時修正前之刑法相關條文，既不因上開條例廢止而回復，又非
    中間法，即無所謂比較適用問題。公訴人未及斟酌懲治盜匪條例業經廢止之事實
    ，而認被告係犯該條例第五條第一項第一款之罪，尚有未洽，惟其基本事實同一
    ，本院應予審理，並變更其起訴法條。又被告犯罪時之精神狀態，已據本院函請
    凱旋醫院對被告、被告親屬及被害人（店員乙○○）進行訪談，並依人格特質衡
    鑑報告、心理衡鑑報告、腦電圖圖譜報告及中長程聽覺誘發波報告等鑑定後認為
    被告「知覺統整能力弱、情緒會衝擊其認知，引起衝動性之反應，目前仍有移過
    性幻聽、失眠、頭痛，社會性功能差，無法工作。依其長期之病史，診斷為精神
    分裂症。．．其中長程聽覺誘發波與慢性精神分裂症之波型吻合，．．對於案發
    當時及事後情節並未遺忘」，並綜合鑑定結果認被告為「長期之慢性精神分裂病
    人，症狀時好時壞，追蹤治療效果不彰，案發當時，其行為受到幻聽內容之影響
    ，．．行為當時其精神狀態僅達『精神耗弱』之程度」屬實，此有該院鑑定書一
    份附卷可憑，故應依刑法第十九條第二項之規定，減輕被告之刑。茲審酌被告有
    竊盜、殺人未遂等前科、渠犯罪之動機、目的、手段、生活散漫無章（前開鑑定
    書參照）、強盜所得之數額僅三千六百元、犯後已由被告之妹王莉代為賠償被害
    人之損失，有和解書乙份在卷可稽，而被告於偵、審中亦坦承犯行，態度尚稱良
    好等一切情狀，爰量處如主文所示之刑，並宣告褫奪公權五年，以資懲儆。又被
    告因精神耗弱減輕其刑，已如前述，且其所罹精神分裂症經醫院長期治療後仍未
    能痊癒，而呈現時好時壞之不穩定狀態（前開鑑定書參照），為保護社會安全及
    治療被告起見，爰依刑法第八十七條第二、三項規定，諭知被告應於刑之執行完
    畢或赦免後，進入相當之處所施以監護三年。公訴人未及審酌被告確因罹患精神
    疾病及於犯罪時已達精神耗弱程度、依法可予減刑等事實，而求處有期徒刑十年
    ，尚屬過重，應併此敘明。至扣案之水果刀一把雖為被告之犯罪工具，但為其家
    人所有；而青色休閒服一件固為被告犯罪時所穿著，惟不能認係犯罪工具，故均
    不予宣告沒收。
據上論斷，應依刑事訴訟法第二百九十九條第一項、第三百條，刑法第二條第一項但
書、第三百三十條第一項（修正後）、第十九條第二項、第三十七條第二項、第八十
七條第二、三項，判決如主文。
中      華      民      國      九十一    年      三      月      八    日
                                      臺灣屏東地方法院刑事第一庭
                                          法  官   王以齊
右正本證明與原本無異。
如不服本判決應於收受本判決後送達後十日內向本院提出上訴書狀，其未敘述上訴理
由者，並得於提起上訴後十日內向本院補提理由書狀（均須按他造當事人之人數附繕
本 ）「切勿逕送上級法院」
                                          書記官   林天化
中      華      民      國      九十一    年      三      月      八    日
附錄本判決論罪科刑法條：
刑法第三百三十條第一項
犯強盜罪而有第三百二十一條第一項各款情形之一者，處七年以上有期徒刑。
